【裁判字號】    90,台上,935
【裁判日期】    900525
【裁判案由】    確認債權存在
【裁判全文】
最高法院民事判決                                  九十年度台上字第九三五號
    上  訴  人  丁○○
    訴訟代理人  邱六郎律師
    被 上訴 人  庚○○
                戊○○
                辛○○
                甲○○
                丙○○
                乙○○
                己○○
                明恒建設股份有限公司
    右  一  人
    法定代理人  蔡嘉恒
右當事人間請求確認債權存在事件，上訴人對於中華民國八十八年十一月十六日台灣
高等法院第二審判決（八十七年度上字第五八二號），提起上訴，本院判決如左：
    主  文
上訴駁回。
第三審訴訟費用由上訴人負擔。
    理  由
本件被上訴人明恒建設股份有限公司（下稱明恒公司）分別與其餘被上訴人間有買賣
關係，應具有合一確定之性質，上訴人既以明恒公司與其餘被上訴人為共同被告，提
起本件確認債權（買賣價金）存在之訴，則其訴訟標的必須合一確定，為類似必要共
同訴訟。上訴人於八十八年十二月十七日具狀聲明上訴，雖未對明恒公司聲明不服，
至八十九年一月十日提出上訴理由狀始列明恒公司為被上訴人，已逾上訴期間，但對
於其餘被上訴人上訴，依上說明，其效力及於明恒公司，爰併列明恒公司為被上訴人
，合先敘明。
次查上訴人主張：訴外人合翔建設股份有限公司（下稱合翔公司）向伊借款新台幣（
下同）一千三百萬元，該公司為脫免債務，竟以原股東另設立明恒公司，並與被上訴
人明恒公司通謀虛偽之意思表示，以買賣為原因，將其所有坐落桃園縣中壢市○○里
段○○○段第三九之四九等地號土地所有權移轉登記予被上訴人明恒公司，並將該公
司所興建之「城市花園別墅」建物全部以被上訴人明恒公司名義出售。詎伊向台灣桃
園地方法院（桃園地院）聲請假扣押，明恒公司已將上開不動產所有權移轉登記於被
上訴人庚○○、己○○、乙○○、丙○○、戊○○、甲○○、辛○○等人（下稱庚○
○等人），致無法實施查封。伊乃向桃園地院聲請核發扣押命令，禁止被上訴人明恒
公司向被上訴人庚○○等人收取買賣價金尾款，被上訴人庚○○等人亦不得向被上訴
人明恒公司為清償，被上訴人均提出異議等情，求為確認被上訴人明恒公司與被上訴
人庚○○、己○○間分別有三十萬二千一百元債權存在；被上訴人明恒公司與被上訴
人乙○○、丙○○間分別有二十萬元債權存在；被上訴人明恒公司與被上訴人戊○○
、甲○○、辛○○間分別有三十萬五千六百元債權存在之判決。
被上訴人明恒公司則以：訴外人傅榮鈞代表合翔公司向上訴人借款，與伊無關，伊亦
未承擔上開債務；被上訴人庚○○等人並未積欠伊任何款項，上訴人提起本件訴訟欠
缺權利保護要件。被上訴人庚○○等人亦以：伊與被上訴人明恒公司間並無債權債務
關係存在各等語，資為抗辯。
原審依審理之結果，以：本件上訴人主張之事實，固提出匯款單、合翔公司帳號影本
、土地登記簿謄本及台灣桃園地方法院檢察署八十八年度偵字第一四八一八號起訴書
為證。然查被上訴人明恒公司係八十四年十一月三日設立登記，合翔公司則係八十年
十一月三十日設立登記，被上訴人明恒公司股東除蔡嘉恆及呂淑珍外，均非合翔公司
股東，有明恒公司及合翔公司之公司執照、營利事業登記證、公司登記事項卡等件可
稽。上訴人指稱合翔公司係為脫免債務，以原班人馬另組明恒公司云云，與事實不符
，自不足採。且上訴人前曾以此相同之事實，主張合翔公司與被上訴人明恒公司共同
對上訴人為詐害行為，就一千三百萬元債權額其中二百五十萬元向法院起訴，請求被
上訴人明恒公司損害賠償，業經最高法院八十八年度台上字第一二四三號裁定駁回上
訴人之上訴確定在案，有歷審裁判書在卷足憑，復經原審調閱該案卷宗查明無訛。至
合翔公司法定代理人傅榮鈞雖經台灣桃園地方法院檢察署以八十八年度偵字第一四八
一八號偽造文書等罪提起公訴，係傅榮鈞、蔡嘉恆與地主巫金忠、謝清獅間辦理土地
所有權移轉登記時，是否已付清價金所生之糾葛，尚難據此證明被上訴人明恒公司係
與合翔公司通謀虛偽意表示，而無償受讓上開土地，自無法證明合翔公司對被上訴人
明恒公司有所謂債權存在，且上訴人對於被上訴人明恒公司曾概括承受合翔公司之債
權、債務乙節，亦未舉證證明。則上訴人以合翔公司向其借款未還為由，主張對被上
訴人明恒公司有債權存在，即非有據。次按確認之訴，非原告有即受確認判決上之法
律上利益者，不得提起。所謂即受確認判決之法律上利益，係指法律關係之存否不明
確，原告主觀認其法律上地位有不安之狀態存在，且此種不安之狀態，能以確認判決
將之除去者而言，若縱經法院判決確認，亦不能除去其不安之狀態者，即難謂有即受
確認判決之法律上利益，最高法院五十二年台上字第一二四○號判例意旨可資參照。
查上訴人對於合翔公司與被上訴人明恒公司間有債權存在之事實，既無法舉證以實其
說，則被上訴人明恒公司出售房屋予被上訴人庚○○等人，是否尚有尾款未付，於上
訴人而言，並無實益。換言之，被上訴人庚○○等人向被上訴人明恒公司購屋縱有尾
款未付，亦與上訴人無涉。是以被上訴人間是否有債權存在，上訴人並無即受確認判
決之法律上利益，其提起本件訴訟，自屬未合。從而，上訴人訴請確認被上訴人間分
別有上開金額之債權存在，即非正當，應予駁回，並說明本件事證已臻明確，兩造其
餘攻擊、防禦方法及舉證，與本判決結果不生影響，毋庸逐一論述。爰維持第一審所
為上訴人敗訴之判決，駁回其上訴，經核於法並無違誤。又按確認法律關係之訴，非
原告有即受確認判決之法律上利益者，不得提起之，民事訴訟法第二百四十七條第一
項前段定有明文。而就他人間之法律關係，須自己對之有具體的、個人的法律上之利
益，始得提起確認其法律關係成立或不成立之訴。原審既認定被上訴人明恒公司未概
括承受翔合公司之債權、債務，則被上訴人明恒公司並非上訴人之債務人，縱認被上
訴人間有債權關係存在，亦不能除去上訴人不安之狀態，即難認有受確認判決之法律
上利益。原審因而為其敗訴之判決，並無不合。至原判決另謂上訴人應受前揭侵權行
為損害賠償事件確定判決之拘束，於本件訴訟程序中，不得再執被上訴人明恒公司係
與合翔公司通謀虛偽意思表示無償受讓上開土地為攻擊方法云云，乃屬贅述，與本判
決結果不生影響。上訴論旨，就原審取捨證據、認定事實之職權行使及贅述之理由，
指摘原判決不當，求予廢棄，非有理由。
據上論結，本件上訴為無理由。依民事訴訟法第四百八十一條、第四百四十九條第一
項、第七十八條，判決如主文。
中      華      民      國     九十     年      五      月    二十五    日
                              最高法院民事第二庭
                                  審判長法官  曾  桂  香
                                        法官  劉  延  村
                                        法官  劉  福  聲
                                        法官  黃  秀  得
                                        法官  陳  國  禎
      右正本證明與原本無異
                                              書  記  官
中      華      民      國     九十     年      六      月      六      日


司法院資訊處製作；財團法人民間司法改革基金會備份。
